臺灣高雄地方法院民事判決　九十二年度重訴字第二○八號
　　原　　　告　　中華票券金融股份有限公司
　　法定代理人　　乙○○
　　訴訟代理人　　中華票券金融股份有限公司高雄分公司
　　法定代理人　　甲○○
　　複　代理人　　蘇吉雄律師
　　　　　　　　　陳雅娟律師
　　被　　　告　　丙○○
　　　　　　　　　丁○○
　　訴訟代理人　　吳芝瑛律師
右當事人間請求撤銷贈與等事件，經本院於民國九十三年五月二十六日言詞辯論終結
，判決如左：
    主    文
被告丙○○就其所有如附表一、二所示之土地及建物於民國九十年九月七日所為贈與
被告丁○○之債權行為及於民國九十年九月十七日、九月二十日所為移轉所有權之物
權行為，應予撤銷。
被告丁○○應將前項土地及建物之所有權移轉登記予以塗銷。
訴訟費用由被告負擔。
    事  實  及  理  由
一、原告主張：訴外人建忠電機股份有限公司（下稱建忠公司）於民國九十年三月二
    十四日邀約被告丙○○為連帶保證人，與伊簽訂委任保證發行商業本票約定書（
    下稱委任保證契約），雙方約定伊受任就建忠公司所簽發之商業本票為保證，期
    間自九十年三月二十四日起至九十一年三月二十四日止，保證額度為新台幣（下
    同）二千萬元。詎丙○○於九十年九月七日將其所有如附表一、二所示之不動產
    （下稱系爭不動產）贈與其妻被告丁○○，並分別於九十年九月十七日及九十年
    九月二十日辦理所有權移轉登記。建忠公司及丙○○於前開契約屆滿時，竟對伊
    隱瞞上情，致伊於九十一年三月二十四日同意建忠公司再以丙○○為連帶保證人
    而續約一年，惟因建忠公司營運狀況轉差，而將保證額度降為一千三百萬元；嗣
    建忠公司於九十二年一月八日退票金額達一千二百八十萬元，經伊查證後始知悉
    上情。丙○○既為委任保證契約之連帶保證人，其將系爭不動產贈與丁○○致其
    總財產減少之行為，即有害伊之債權，伊自得依民法第二百四十四條第一、四項
    之規定，請求撤銷被告間就系爭不動產之贈與行為及塗銷所有權移轉登記等語，
    並聲明請求如主文所示之判決。
二、被告則以：丙○○將系爭不動產贈與丁○○及辦理所有權移轉登記時，原告對建
    忠公司或丙○○並無任何債權存在，被告自無詐害原告債權之情事可言等語，資
    為抗辯。並聲明：原告之訴駁回。
三、原告主張建忠公司於九十年三月二十四日邀約丙○○為連帶保證人，與其簽訂委
    任保證契約，雙方約定由其就建忠公司所簽發之商業本票為保證，期間自九十年
    三月二十四日起至九十一年三月二十三日止，保證額度為二千萬元，其於九十一
    年三月二十四日再與建忠公司簽訂保證契約，期間同為一年，保證額度則降為一
    千三百萬元，而丙○○仍擔任連帶保證人；再丙○○於九十年九月七日將系爭不
    動產贈與其妻丁○○，並分別於九十年九月十七日及同年九月二十日辦理所有權
    移轉登記，另建忠公司自九十年七月十九日起至九十一年十月二十九日止，陸續
    簽發如附表四所示之商業本票，並均由原告擔任票據保證人，而如附表三（即附
    表四編號七）所示之商業本票二紙，於九十二年一月八日因建忠公司存款不足而
    遭退票等情，業據原告提出契約書二紙、系爭不動產之登記謄本及前開商業本票
    及退票理由單影本二份為證，並為被告所不否認，則原告此部分之主張自堪信為
    真實。
四、又原告係主張丙○○將系爭不動產移轉登記予丁○○之行為已害及其債權，而得
    撤銷，被告則以原告行使撤銷權已逾法定一年期間，及原告於系爭不動產為移轉
    登記時，對丙○○並無債權存在為抗辯。則本件之主要爭點應在於：(一)原告行使
    撤銷權有無逾法定期間？(二)系爭不動產為移轉登記時，原告對丙○○有無債權存
    在？
五、原告行使撤銷權有無逾法定期間？
  (一)按債務人所為之無償行為，有害及債權者，債權人得聲請法院撤銷之，而此撤銷
    權，自債權人知有撤銷原因時起，一年間不行使，或自行為時起經過十年而消滅
    ，民法第二百四十四條第一項、第二百四十五條定有明文。原告主張其於九十一
    年十二月間因申請系爭不動產之謄本資料，方知丙○○已將系爭不動產贈與丁○
    ○並辦理所有權移轉登記等語，被告則抗辯原告於九十一年三月二十四日與建忠
    公司訂約對保時即知悉上情，是原告提起本件訴訟顯已逾一年之除斥期間等語。
  (二)經查，證人即建忠公司負責人黃啟明證稱：因為原告發現丙○○的財產有減少，
    建忠公司的營業額也有降低，所以原告在九十一年三月二十四日訂約時才降低保
    證額度等語；惟其亦證稱：承辦人員只說丙○○的財產有減少，並沒有說明是何
    種情況等語（見九十三年五月二十六日筆錄），是其並無法明確證明原告之承辦
    人員告知丙○○財產有減少，即係指其將系爭不動產贈與丁○○一情。
  (三)再證人即原告之承辦人員古光宏證稱：當時降低保證額度是因為建忠公司的財務
    狀況轉差，我們只查詢建忠公司及連帶保證人的票據信用狀況，並不知道丙○○
    已將系爭不動產贈與丁○○等語（見九十三年五月二十六日筆錄）；且依據原告
    所提出建忠公司自八十八年至九十年間之資產負債表及財務分析表觀之，建忠公
    司於八十九年度之稅後純益為負一百一十萬三千二百一十四元，於九十年度則驟
    減為負二千八百二十五萬六千三百六十元，是原告主張因建忠公司於九十年間財
    務狀況轉差方降低保證額度等語，尚可認與事實相符。
  (四)再原告主張其係於九十一年十二月間因申請系爭不動產之謄本資料，方知悉丙○
    ○將系爭不動產贈與丁○○一情，業據其提出九十一年十二月二十一日製作之授
    信專案檢討表為證，其中綜合評估第六項載有：「丙○○名下不動產已於九十年
    九月十七日、九月二十日以夫妻贈與之名義登記予配偶丁○○」等文字；且原告
    旋於九十二年一月間對建忠公司及其連帶保證人之財產聲請假扣押，此經本院調
    閱相關卷宗（九十二年度裁全字第三三四、三三五號）查證屬實，是原告前開主
    張應可採信。至被告雖抗辯原告於九十一年三月二十四日與其訂約對保時即知悉
    上情，惟觀諸原告於於九十一年三月二十五日對建忠公司所製作之徵信調查報表
    及當日之會議紀錄，均未提及丙○○將系爭不動產贈與丁○○一情，衡情倘原告
    確實知悉此情，應無未記載於徵信調查報表亦未於會議中討論之理，是被告前開
    抗辯尚難採信。
  (五)原告既係於九十一年十二月間方知悉丙○○將系爭不動產贈與丁○○及辦理所有
    權移轉登記一情，則其於九十二年四月九日提起本件訴訟，尚未逾民法第二百四
    十五條所定之一年除斥期間，應可認定。
六、系爭不動產為移轉登記時，原告對丙○○有無債權存在？
  (一)原告主張建忠公司簽發商業本票時，其對外即與建忠公司負同一之票據責任，則
    其依委任保證契約而對於建忠公司之內部求償權，亦應於建忠公司簽發本票時即
    已存在等語。被告則抗辯：原告是依據九十一年三月二十四日所定之保證契約，
    於九十二年一月八日始墊付一千二百八十萬元，在此之前原告並不曾為建忠公司
    墊付任何款項，是原告對建忠公司或丙○○並無任何債權存在等語。
  (二)經查，一般金融實務上，由票券公司擔任票據保證人發行之商業本票，係由發票
    人簽發一定面額之商業本票交由票券公司代為尋覓買主，待商業本票買受人將價
    金交與票券公司由其先行扣減利息及手續費後，票券公司即會將餘額匯入發票人
    之帳戶內供發票人先行運用，而發票人只要在執票人提示付款時，於帳戶內補足
    相當於本票面額之金額供執票人提示獲款即可，惟若因發票人存款不足而致執票
    人遭退票時，票據保證人即須負票據保證責任代為清償票款，換言之，於發票人
    簽發商業本票時，票據保證人對外即與發票人負同一之票據責任。是原告主張其
    基於票據保證人之地位，於建忠公司簽發商業本票時，即與建忠公司對外負有同
    一之票據責任，尚可採信。
  (三)而原告於建忠公司簽發商業本票時，對外既與建忠公司負同一之票據責任，則其
    依據與建忠公司訂定之委任保證契約，對內應同時對建忠公司存有以執票人於到
    期日提示獲付款為解除條件之內部求償權，且該內部求償權之發生或消滅，並非
    侷限於某一特定本票之簽發或兌現，而係於委任保證契約存續中，只要建忠公司
    在保證金額之範圍內簽發商業本票，並由原告擔任票據保證人，原告對建忠公司
    之內部求償權即存在。查建忠公司自九十年七月十九日起至九十一年十月二十九
    日止，陸續簽發如附表四所示之商業本票多次，並均由原告擔任票據保證人，且
    於前次本票到期日時即再簽發後次本票，是九十年九月十八日、十一月十九日、
    九十一年三月十九日、四月二十二日、七月三十一日及十月二十九日等日，均同
    為前次本票之到期日及後次本票之發票日，是於各該日原告除與發票人就前次本
    票負同一之票據責任外，因後次本票亦已簽發，原告亦須對此負票據保證責任，
    是原告在各該日之票據保證責任，實則為前後次本票票面金額之總額，直到該日
    執票人提示前次本票而獲全額付款後，原告就前次本票對外之票據保證責任方終
    了，惟此時原告已就後次本票對外又負有票據保證責任，是於原告擔任票據保證
    人之期間，其對建忠公司之內部求償權亦始終存續而未中斷或消滅。
  (四)至被告抗辯原告是於九十二年一月八日始墊付一千二百八十萬元，在此之前原告
    並未為建忠公司墊付任何款項，是對建忠公司並無任何債權存在等語。查建忠公
    司簽發如附表四編號一、二所示之本票，到期日分別為九十年九月十八日及九十
    年十一月十九日，而建忠公司於該二日均有存入二千萬元至其帳戶內供執票人提
    示獲款，是至此時原告均未為建忠公司墊付任何票款，此有建忠公司於交通銀行
    高雄分行帳戶（帳號０五八—０三—0000000—九）之資金往來明細在卷
    可按，並為原告所不否認。而原告於如附表四編號三所示之本票到期日前恰取得
    該本票，其為免提示獲款再撥款之繁冗，即直接以「以票換票」之方式要求建忠
    公司直接清償利息及手續費，此後原告即均已此方式作業，直到九十一年十月二
    十九日其取得如附表四編號七（即附表三）所示之本票二紙，有如附表四編號三
    至七所示之本票買賣成交單四份在卷可參，可見至此時尚不曾發生執票人提示本
    票而未獲付款之情形，是原告亦不曾基於票據保證人之地位，而實際為建忠公司
    墊付款項。嗣於九十二年一月八日原告提示附表三所示之本票，因建忠公司存款
    不足而遭退款，而原告同時亦為票據保證人，自應依委任保證契約墊付票款一千
    二百八十萬元，是被告抗辯原告於九十二年一月八日始墊付一千二百八十萬元，
    之前並未為建忠公司墊付款項等語，尚可認與事實相符。惟原告對建忠公司之債
    權，乃係基於其擔任票據保證人須對外與建忠公司負同一之票據責任，而依委任
    保證契約對建忠公司存在之內部求償權，是於建忠公司簽發本票時起該內部求償
    權即已存在，並非原告確實為建忠公司墊付票款後該求償權方產生，是被告抗辯
    原告既未為建忠公司墊款即無債權存在等語，尚不可採。
  (五)況原告願依委任保證契約對建忠公司陸續簽發之高額商業本票為循環保證，就其
    訂約之經濟目的及本旨而言，應係以建忠公司及其連帶保證人之總財產作擔保為
    前提，則建忠公司及其連帶保證人於委任保證契約存續中，自當保持原有之財產
    狀況，較符合委任保證契約之本旨及誠信原則。再原告主張其與建忠公司在九十
    一年三月二十四日所簽訂之保證契約，屬委任保證契約之延長，與另訂新約之情
    形有別等語；被告則抗辯九十年三月二十四日與九十一年三月二十四日所簽訂之
    契約乃屬相異之契約等語。惟原告對建忠公司之債權，於丙○○在九十年九月間
    將系爭不動產贈與丁○○及辦理所有權移轉登記時即已存在，與原告何時墊款並
    無關係，業如前述，是九十一年三月二十四日所簽訂之保證契約，究為委任保證
    契約之延長或為兩造另訂新約，對於原告對建忠公司之債權是否存在不生影響，
    附此敘明。
  (六)丙○○於九十年九月間將系爭不動產贈與丁○○及辦理所有權移轉登記時，原告
    依委任保證契約確實對建忠公司存有內部求償權，而按保證債務之所謂連帶，係
    指保證人與主債務人負同一債務，對於債權人各負全部給付之責任者而言，此就
    民法第二百七十二條第一項規定連帶債務之文義參照觀之甚明，最高法院四十五
    年台上字第一四二六號著有判例可資參照；丙○○既擔任建忠公司於委任保證契
    約之連帶保證人，自應與建忠公司負同一債務，是原告對丙○○亦存有該內部求
    償權，應可認定。
七、末按所謂有害於債權，係指債務人所為之無償行為致其責任財產減少，使債權不
    能或難於獲得清償之狀態。原告主張系爭不動產總值三千八百零二萬七千零九十
    七元（土地依公告現值計算合計為三千三百十八萬七千零九十七元、建物鑑定估
    價合計為四百八十四元），原均為丙○○所有，其將系爭不動產贈與丁○○後，
    所有之財產已不足清償因擔任連帶保證人而負之債務一節，業據原告提出土地謄
    本及擔保品不動產明細為證，並經本院向財政部高雄市國稅局新興稽徵所查證屬
    實，有該所九十二年六月二十三日財高國稅新服字第０九二０００九八五六號函
    附之財產歸屬資料清單在卷可憑，且為被告所不爭執，是被告間就系爭不動產所
    為之贈與債權行為及所有權移轉物權行為顯有害於原告之債權，至為明確。
八、綜上所述，丙○○將系爭不動產贈與丁○○之債權行為及移轉所有權之物權行為
    ，顯已侵害原告之債權甚明，且原告提起本訴並未逾民法第二百四十五條之一年
    除斥期間。從而，原告依據民法第二百四十四條第一項之規定，訴請撤銷被告於
    九十年月七日就系爭不動產所為贈與之債權行為及於九十年九月十七日、九月二
    十日所為所有權移轉之物權行為，並依同條第四項規定請求丁○○就系爭不動產
    所為之所有權移轉登記予以塗銷，為有理由，應予准許。
九、本件事證已臻明確，兩造其餘攻擊防禦方法，核與判決結果不生影響，爰不逐一
    論述，併此敘明。
十、據上論結：本件原告之訴為有理由，依民事訴訟法第七十八條、第八十五條第一
    項前段，判決如主文。
中　　　華　　　民　　　國　　九十三　　年　　　 六　 　　月 　　九 　　日
                              臺灣高雄地方法院民事第一庭
~B審判長法　　　官  林紀元
~B      法　　　官  唐照明
~B      法　　　官　盧怡秀
右為正本係照原本作成。
如不服本判決，應於送達後廿日內，向本院提出上訴狀並表明上訴理由，如於本判決
宣示後送達前提起上訴者，應於判決送達後十日內補提上訴理由書（須附繕本）。
中　　　華　　　民　　　國　　九十三　　年　　　 六　 　　月 　　九 　　日
~B　　　法院書記官　王敏東
~FO
~T32
附表一：
┌──┬──────────────────┬───┬─────┬────┬──────┐
│編號│土地及建物坐落                      │地目  │面積（㎡）│權利範圍│移轉登記日  │
├──┼──────────────────┼───┼─────┼────┼──────┤
│一  │高雄市○鎮區○○段一小段二００四地號│建    │一五０    │全部    │九十年九月二│
├──┼──────────────────┼───┼─────┼────┤十日        │
│二  │高雄市○鎮區○○段一小段二００五地號│建    │一五二    │全部    │            │
├──┼──────────────────┼───┼─────┼────┼──────┤
│三  │高雄市○○區○○段四小段八五一地號  │建    │二六九    │三分之一│九十年九月十│
├──┼──────────────────┼───┼─────┼────┤七日        │
│四  │高雄市○○區○○段四小段八五三地號  │建    │六九      │三分之一│            │
└──┴──────────────────┴───┴─────┴────┴──────┘
附表二：
┌──┬──────────────────┬─────────┬────┬──────┐
│編號│建號                                │門牌號碼          │權利範圍│移轉登記日  │
│    │（座落基地）                        │                  │        │            │
├──┼──────────────────┼─────────┼────┼──────┤
│一  │高雄市○鎮區○○段一小段二０五八建號│高雄市前鎮區民權  │全部    │九十年九月二│
│    │（附表一編號一）                    │二路四四二巷七號  │        │十日        │
├──┼──────────────────┼─────────┼────┤            │
│二  │高雄市○鎮區○○段一小段二０五九建號│高雄市前鎮區民權  │全部    │            │
│    │（附表一編號二）                    │二路四四二巷五號  │        │            │
├──┼──────────────────┼─────────┼────┼──────┤
│三  │高雄市○○區○○段四小段三０八五建號│高雄市新興區中山  │全部    │九十年九月十│
│    │（附表一編號三）                    │一路一七三號二樓  │        │七日        │
├──┼──────────────────┼─────────┼────┤            │
│四  │高雄市○○區○○段四小段三０八六建號│高雄市新興區中山  │全部    │            │
│    │（附表一編號三）                    │一路一七三號三樓  │        │            │
├──┼──────────────────┼─────────┼────┤            │
│五  │高雄市○○區○○段四小段三０八七建號│高雄市新興區中山  │全部    │            │
│    │（附表一編號三）                    │一路一七三號四樓  │        │            │
└──┴──────────────────┴─────────┴────┴──────┘
附表三：
┌──┬─────┬───────┬─────┬─────┬──────────────┐
│編號│票號      │票面金額      │發票日    │到期日    │附註                        │
├──┼─────┼───────┼─────┼─────┼──────────────┤
│一  │00000000  │一千萬元      │91.10.29  │92.1.8    │存款不足而退票              │
├──┼─────┼───────┼─────┼─────┼──────────────┤
│二  │00000000  │二百八十萬元  │91.10.29  │92.1.8    │存款不足而退票              │
└──┴─────┴───────┴─────┴─────┴──────────────┘
附表四：
┌──┬─────────┬─────┬────┬───────────────────┐
│編號│票面金額總計      │發票日    │到期日  │原告匯款情形                          │
├──┼─────────┼─────┼────┼───────────────────┤
│一  │二千萬元          │90.7.19   │90.9.18 │原告於90.7.19賣出後收取價金，並撥匯   │
│    │                  │          │        │00000000元與建忠公司                  │
├──┼─────────┼─────┼────┼───────────────────┤
│二  │二千萬元          │90.9.18   │90.11.19│原告於91.9.18賣出後收取價金，並撥匯   │
│    │                  │          │        │金，並撥匯00000000元與建忠公司        │
├──┼─────────┼─────┼────┼───────────────────┤
│三  │二千萬元          │90.11.19  │91.3.19 │原告於90.11.19賣出後收取價金，並撥匯  │
│    │                  │          │        │00000000元與建忠公司                  │
├──┼─────────┼─────┼────┼───────────────────┤
│四  │一千九百萬元      │91.3.19   │91.4.22 │編號三之本票流回原告處，為免提示獲款再│
│    │                  │          │        │撥款之繁冗，故未提示也未將編號四之本票│
│    │                  │          │        │賣出後撥款至建忠公司帳戶內，而是直接要│
│    │                  │          │        │求建忠公司以「以票換票」方式清償利息及│
│    │                  │          │        │手續費                                │
├──┼─────────┼─────┼────┼───────────────────┤
│五  │一千二百八十萬元  │91.4.22   │91.7.31 │同右作法                              │
├──┼─────────┼─────┼────┼───────────────────┤
│六  │一千二百八十萬元  │91.7.31   │91.10.29│同右作法                              │
├──┼─────────┼─────┼────┼───────────────────┤
│七  │一千二百八十萬元  │91.10.29 9│92.1.8  │同右作法                              │
│    │（即附表三 ）     │          │        │                                      │
└──┴─────────┴─────┴────┴───────────────────┘
